【裁判字號】    89,自,433
【裁判日期】    900117
【裁判案由】    詐欺等
【裁判全文】
臺灣臺南地方法院刑事判決                          八十九年度自字第四三三號
    自  訴  人  丙○○○
    被      告  乙○○○
                甲○○
右列被告因詐欺等案件，經自訴人提起自訴，本院判決如左：
    主  文
乙○○○、甲○○均無罪。
    理  由
一、自訴意旨略以：被告甲○○、乙○○○係夫妻關係，彼二人明知其所收受由綺麗
    企業有限公司所簽發、票號為ＡＳ0000000號、發票日期民國（下同）八
    十九年九月二十八日、票面金額新台幣（下同）八萬八千五百元、付款人為台灣
    中小企業銀行博愛分行之支票乙紙係不能兌現之票據（即俗稱之芭樂票），竟共
    同意圖為自己不法之所有，於民國（下同）八十九年六月二十八日，由被告乙○
    ○○持前開經被告甲○○背書之支票至台南市○○路○段一五九巷九六號自訴人
    住處，詐稱該支票係渠等生意往來所收回之客票，而渠等將以此支票清償被告乙
    ○○○先前積欠自訴人債務九萬餘元中之一萬五千元及部分利息，至剩餘之票款
    自訴人應以現金返還予伊云云，自訴人不知有詐，遂交還被告乙○○○所簽發之
    一萬元本票乙紙，並給付現金六萬二千元後，而收受前揭支票。詎前揭支票屆期
    提示卻不獲兌現，且經付款銀行表示該發票人已係拒絕往來戶，至此自訴人始知
    受騙，因認被告二人涉有刑法第三百三十九條第一項之詐欺取財罪嫌云云。
二、自訴人認被告甲○○、乙○○○涉有右揭犯行，無非以其所提出前揭支票及其退
    票理由單各乙份、被告乙○○○所簽發之本票八紙等影本為其主要論據。訊據被
    告甲○○、乙○○○則堅決否認有何詐欺之犯行，被告甲○○辯稱：因伊妻乙○
    ○○與自訴人間有借貸債務，故只要在伊能力範圍內，就會儘量幫乙○○○還債
    ，前後伊已拿四張客票給乙○○○讓其清償對自訴人之部分債務，均不曾發生過
    不能兌現之問題。至前揭支票也是伊替客戶綺麗企業有限公司裝設冷氣所收取之
    客票，係伊應得之貨款，伊並無詐騙自訴人之意思等語；被告乙○○○則辯稱：
    伊於八十七年間積欠自訴人約十七萬元，並每月給付二分之利息，其間也曾拿過
    四張客票給自訴人作為清償部分借貸之本金及利息，且伊均先慎重向銀行徵信過
    後認為沒有問題才將客票交給自訴人，至於這次之客票為何沒有兌現，伊則不清
    楚，但伊並未逃避債務，該支票跳票後，伊還陸續於八十九年十月六日至十一月
    二十七日間清償自訴人一萬七千元，故伊並無以該支票詐騙自訴人等語。
三、按犯罪事實，應依證據認定之，無證據不得推定其犯罪事實，又不能證明被告犯
    罪者，應諭知無罪之判決，刑事訴訟法第一百五十四條、第三百零一條第一項分
    別定有明文。次按刑法第三百三十九條第一項詐欺罪之成立，以行為人意圖為自
    己或第三人不法所有，施詐術使人將本人或第三人之物交付，為其成立要件，如
    行為人未施用詐術或無不法所有之意圖，則不該當詐欺取財罪之構成要件（參最
    高法院七十六年台上字第四九八六號判例意旨）。又支票乃支付憑證，並非信用
    憑證，此於遠期支票（支票所載之發票日期在實際發票或交付票據予執票人之後
    ）之情形尤然，是以收受遠期支票當時，如該支票信用良好，並非拒絕往來戶，
    此時執票人本應承擔支票於屆期之際可能不獲兌現之風險，自不得僅因該支票嗣
    後不獲給付，即足以推認執票人之前手於交付之際，就有意不履行其票據債務（
    尚須存有其他相當之證據資料以支持執票人前手此部分之主觀犯意）。
四、經查，自訴人於本院審理時陳稱：被告乙○○○拿前揭支票給伊時，係表明八萬
    八千五百元之票款，可以抵償其所積欠之部分債款本金一萬五千元及其利息，超
    出之部分則以現款還她等語（見本院八十九年十二月十三日訊問筆錄），則被告
    以前揭支票交付予自訴人，主要乃獲取清償部分債款之利益及取得自訴人所交付
    之六萬二千元現款，然關於清償借貸本金一萬五千元部分，因自訴人於該支票嗣
    後跳票而不獲清償，則被告乙○○○此部分債務即未消滅，自訴人亦不因該支票
    而減損其原有債權（只是未受清償而已），則此部分即與詐欺罪之構成要件尚屬
    有間；至自訴人另交付被告乙○○○六萬二千元部分，自訴人於自訴狀內已清楚
    表示被告乙○○○拿前揭支票來清償其部分欠款時，自訴人還「特別小心，便向
    其丈夫係被告甲○○求證，經甲○○再三保證，這是客票沒錯，且票背有他背書
    簽名，萬一有事，他願意負責等語，自訴人也拿該支票向所屬銀行電話查詢，銀
    行答覆是開戶好幾年了，一切正常，也就是這樣，自訴人才將該票差額現金找於
    被告」等語，又自訴人於本院審理時亦陳稱：「：：被告以前拿給我的客票有一
    張是他弟弟的名字，有一張是他姊姊的，除此之外還有兩張我不認識的人所簽發
    的支票，但他以前所拿的支票都有兌現，只有系爭支票沒有而已，我主要告他們
    這次拿這張客票來騙我的事實。」等語（見本院九十年一月三日審判筆錄），則
    由自訴人陳述情節觀之，被告先前已有四次持客票來抵償被告乙○○○所積欠之
    部分債務及換回部分現款之記錄，而本件被告乙○○○再度持客票即前揭支票表
    明欲清償部分債務及換回部分現款時，自訴人尚且向銀行徵信過後，始依往例收
    受並給付抵償部分債務後之現款差額，顯見自訴人收受前揭支票並無特殊異於以
    往雙方交易模式之處，且自訴人既表明當時向銀行徵信之際，銀行還表示該支票
    帳戶開戶多年，信用正常等語，則此等支票即與一般所稱之「芭樂票」顯然有異
    ，抑且自訴人於徵信後而願意收受前揭遠期支票，本應承擔支票於屆期之際可能
    不獲兌現之風險，又焉能以前揭支票嗣後不獲兌現乙節，即逕認被告於持票來換
    回部分現款之時，即存有施用詐術之意圖與犯行。況被告乙○○○於前揭支票屆
    期跳票後，仍於八十九年十月六日至同年十一月二十七日間，陸續清償自訴人一
    萬七千元等情，復為自訴人所自承（見本院前揭審判筆錄），如被告果真有意詐
    取以前揭支票兌領之六萬二千元，又何須於支票跳票後還陸續清償其債務？是此
    ，綜前觀之，依自訴人所指訴情節，尚不足認定被告二人有何不法所有意圖並施
    用詐術致使自訴人陷於錯誤之情事，此外，復查無其他積極證據足證被告二人有
    何詐欺犯行，自屬不能證明渠等犯罪，揆諸前揭說明，本件即應對被告二人為無
    罪判決之諭知。
據上論斷，應依刑事訴訟法第三百四十三條、第三百零一條第一項，判決如主文。
中      華      民      國    九十      年      一      月     十七     日
                                  臺灣臺南地方法院刑事第二庭
                                          法  官  林彥君
右正本證明與原本無異。
如不服本判決，應於判決送達後十日內，向本院提出上訴狀。
                                          書記官  黃傳鈞
中      華      民      國    九十      年      一      月     十七     日


司法院資訊處製作；財團法人民間司法改革基金會備份。
